臺灣彰化地方法院刑事判決　　　　　　　96年度易字第81號
公　訴　人　臺灣彰化地方法院檢察署檢察官
被　　　告　甲○○
上列被告因詐欺案件，經檢察官提起公訴（95年偵字第10281號
）、同署檢察官移送併案審理（95年度偵字第11523號）及台灣
台中地方法院檢察署檢察官移送併辦（95年度偵字第22652號）
，本院判決如下：
    主  文
甲○○幫助連續意圖為自己不法之所有，以詐術使人將本人之物
交付，處有期徒刑陸月，如易科罰金，以銀元佰元即新臺幣玖
佰元折算壹日。
    事  實
一、甲○○雖可預見金融帳戶係個人理財之重要工具，關係個人
    財產、信用之表徵，一般人收購他人名義之金融帳戶，常與
    詐欺取財之犯罪密切相關，且收購他人存摺之目的，在於收
    取贓款及掩飾犯行不易遭人追查，又對於提供帳戶之行為本
    身，雖無引發他人萌生犯罪之確信，但仍不顧他人所可能遭
    受之危險，竟基於縱若有人持以犯詐欺取財罪亦不違反其本
    意之幫助犯意，於民國（下同）95年6月8日至15日間某日，
    在不詳地點，將其向中華郵政股份有限公司台中松竹郵局（
    下稱松竹郵局）申請開立之帳號0000000號帳戶之存摺、提
    款卡、密碼及印鑑，提供予真實姓名、年籍不詳之成年人。
    該成年人及其所屬之詐欺集團取得甲○○所交付之前開松竹
    郵局之帳戶存摺、印章、提款卡及密碼後，即共同基於意圖
    為自己不法所有之概括犯意聯絡：(一)於95年6月15日，由
    真實姓名、年籍均不詳自稱「王可欣」成年女子之詐騙集團
    成員，撥電話給丙○○，詐稱永年科技公司舉辦3G手機抽獎
    活動，若丙○○扣稅可以領到新臺幣（下同）106萬元，及
    抽獎編號07861號等語，致使丙○○陷於錯誤，而於同月19
    日下午1時14分許，匯款1萬8,000元進入甲○○之前開帳戶
    （丙○○實際匯入不同帳戶之匯款總金額為174,320元，其
    他帳戶部分另案偵辦中），詐騙集團成員隨即提領一空。（
    二）於同月19日下午1時許，詐欺集團成員撥打電話給乙○○，謊稱自己是香港科技公司，並詐稱乙○○中獎102萬元
    （公訴人誤為2萬元），但要匯款16,320元（公訴人誤為16,
    300元）之稅金等語，使乙○○陷於錯誤，因而於同日下午
    預為匯款時，警覺可能受騙，始僅匯款1元（公訴人誤為1萬
    元）進入甲○○之前開帳戶內，使詐欺集團未遂其犯行。嗣
    經丙○○、乙○○發覺後，報警循線查獲。
二、案經乙○○訴由台中市警察局第五分局報告臺灣台中地方法
    院檢察署呈請台灣高等法院台中分院檢察署檢察長令轉台灣
    彰化地方法院檢察署檢察官偵查起訴；暨彰化縣警察局鹿港
    分局報告台灣彰化地方法院檢察署檢察官移送併辦；及台中
    市警察局第三分局報告臺灣台中地方法院檢察署檢察官移送
    併辦。
    理  由
一、本案全部卷證所涵括之供述證據及非供述證據，公訴人、被
    告均同意以下全部證據之證據能力，亦未於言詞辯論終結前
    聲明異議，本院審酌該等供述證據及非供述證據作成時之情
    況，並無不適當之情事，應均具有證據能力，合先敘明。
二、訊據被告甲○○固對以其名義在松竹郵局開立帳號：000000
    0號帳戶之存摺及申領提款卡、密碼等情均坦承不諱，惟矢
    口否認有何幫助詐欺取財之犯行，辯稱：伊係剛開完戶就不
    見了，伊辦理該帳戶係為存款方便，伊領完存摺、提款卡後
    就再沒有拿出來云云。經查：
    (一)被害人乙○○、丙○○因受詐騙致其所有之1元、1萬8千
      元存款轉入被告甲○○所開設之上開郵局帳戶內等情，已
      據證人即被害人乙○○、丙○○於警詢、偵查中指述綦詳
      ，並有中華郵政台中郵局95年8月10日中管字第095210344
      8號函檢送松竹郵局第000000-0被告立帳申請書影本、交
      易明細、被害人乙○○中華郵政國內匯款執據、被害人丙○○中華郵政國內匯款執據（許惠裴帳戶第4次：18000元
      ）、被告許惠裴立帳申辦資料影本等附卷可稽，足徵被告
      所申設之上開帳戶，確遭詐騙集團成員作為實施詐欺取財
      之用。
    (二)被告雖以前揭情詞置辯，然查，被告於95年6月1日開戶，
      於同月8日領取晶片卡，並於當日即以晶片卡提領106元（
      含手續6元，即俗稱之提款卡之試車），旋於19日即有被
      害人丙○○匯款入該帳戶，且隨即提領一空等情，有上開
      中華郵政台中郵局95年8月10日中管字第095210344 8號函
      檢送之客戶歷史交易清單在卷可參，況徵以金融帳戶之存
      摺、金融卡遺失者，若至金融機構辦理掛失止付，詐欺集
      團將無法提領詐得金額，且詐欺集團若未得原帳戶所有人
      同意而加以使用，則費盡心思所詐得金額亦有可能遭原帳
      戶所有人以掛失補發方式提領一空，而詐騙所得之金額動
      輒上萬元，遠較購買或承租帳戶使用之微薄款項為鉅，是
      衡情詐欺集團均不致以遺失或竊得之帳戶作為詐騙被害人
      之出入往來帳戶，而甘冒可能遭原帳戶所有人凍結帳戶補
      辦存摺資料領款，致無法提領之風險，因此，即有提款卡
      試車之必要，本案被告上開存摺、印章及金融卡（含密碼
      ）等物，若係遺失或遭竊而落入詐欺集團成員之手，詐欺
      集團為避免上述風險，當不致於使用該帳戶行騙；從而，
      被告所辯，實與常情不符，委不足採。況參酌被告甲○○
      辯稱開戶係為存款方便所用，卻自承伊領完存摺、提款卡
      後就再沒有拿出來直至遺失云云，即其所辯為存款方便而
      開戶之情，亦與事實不符，顯係臨訟卸責之詞，無足採信
      。
    (三)另按刑法上之故意，分直接故意（確定故意）與間接故意
      （不確定故意），「行為人對於構成犯罪之事實，明知並
      有意使其發生者」為直接故意，「行為人對於構成犯罪之
      事實，預見其發生而其發生並不違背其本意者」為間接故
      意；一般人至金融機構開設帳戶並非難事，如非因財產犯
      罪等不法目的，依常情並無捨棄自己帳戶而迂迴以花費金
      錢或其他方法向無相當信賴關係之陌生人取得帳戶使用之
      理，且近年來以退稅或中獎等不實電話內容而詐欺取財之
      犯罪類型層出不窮，該等犯罪，多數均係利用他人帳戶作
      為詐欺所得財物之出入帳戶，業經媒體廣為披載，是依一
      般人通常之知識、智能及經驗，均已深知向陌生人購買、
      承租或其他方法取得帳戶之人，多係欲藉該帳戶取得不法
      犯罪所得，且隱匿實際身分，以逃避司法單位之追查，若
      此社會現實，恆係一般人本於日常生活經驗即可體察，被
      告對此自亦難諉為不知，故被告對於交付上開帳戶之存摺
      、印章、金融卡與密碼予詐欺集團成員，導致該帳戶將可
      能被用來作為詐欺取財等非法用途之工具乙節，應有所預
      見，且不違背其本意。是以，被告猶提供所有之上開帳戶
      予姓名年籍不詳之詐欺集團成員使用，足認被告主觀上容
      任該詐欺集團將上開帳戶作為詐欺取財之指定帳戶使用，
      準此，被告確有幫助詐欺取財之不確定故意甚明。
    (四)綜上所述，被告前揭所辯顯係事後飾卸之詞，均無足採。
      本案事證明確，被告犯行洵堪認定，應予依法論科。
三、查被告行為後，刑法業於94年2月2日修正公布，95年7月1日
    起施行。按行為後法律有變更者，適用行為時之法律，但行
    為後之法律有利於行為人者，適用最有利於行為人之法律，
    修正後刑法第2條第1項定有明文。此條規定係規範行為後法
    律變更所生新舊法律比較適用之準據法，本身尚無新舊法比
    較之問題，於新法施行後，應一律適用新法第2條第1項之規
    定，為「從舊從輕」之比較。而本次法律變更，比較時應就
    罪刑有關之共犯、未遂犯、想像競合犯、牽連犯、連續犯、
    結合犯，以及累犯加重、自首減輕暨其他法定加減原因（如
    身分加減）與加減例等一切情形，綜其全部罪刑之結果而為
    比較（最高法院95年5月23日95年度第8次刑庭會議決議參照
    ）。經查：
 (一)刑法第339條第1項之詐欺罪，法定刑得科或併科銀元1,000
     元以下罰金，依修正後刑法施行法增訂第1條之1：「中華
     民國94年1月7日刑法修正施行後，刑法分則編所定罰金之
     貨幣單位為新臺幣。94年1月7日刑法修正時，刑法分則編
     未修正之條文定有罰金者，自94年1月7日刑法修正施行後
     ，就其所定數額提高為30倍。但72年6月26日至94年1月7日
     新增或修正之條文，就其所定數額提高為3倍」，及刑法第
     33條第5款修正為：「主刑之種類如下：五、罰金：新臺幣
     1,000元以上，以百元計算之」等規定，是依修正後之法律
     ，刑法第339條第1項之詐欺罪所得科或併科之罰金刑最高
     為新臺幣30,000元，最低為新臺幣1,000元；然依被告行為
     時之刑罰法律即罰金罰鍰提高標準條例第1條前段規定之提
     高倍數10倍及刑法第33條第5款規定之罰金最低額1元計算
     ，該罪之罰金刑最高為銀元10,000元，最低額為銀元1元，
     若換算為新臺幣，最高額雖與新法同為新臺幣30,000元，
     然最低額僅為新臺幣3元，比較修正前、後之刑罰法律，自
     以修正前之法律較有利於被告。
 (二)被告行為時之刑法第30條第1項、第2項規定：「幫助他人
     犯罪者，為從犯。雖他人不知幫助之情者，亦同。從犯之
     處罰，得按正犯之刑減輕之」，而95年7月1日修正公布施
     行之刑法第30條第1項、第2項則規定：「幫助他人實行犯
     罪行為者，為幫助犯。雖他人不知幫助之情者，亦同。幫
     助犯之處罰，得按正犯之刑減輕之」，比較修正前、後之
     幫助犯規定，修正前刑法並無不利於被告。
 (三)被告行為後，刑法第56條關於連續犯之規定業經修正刪除
     ，除法理上合於接續犯、包括一罪之情形仍可以一罪論外
     ，其餘數犯罪行為之情形，即應依刑法第51條規定分論併
     罰。是該項刪除雖非犯罪構成要件之變更，但已影響行為
     人刑罰之法律效果，自屬法律有所變更，而有比較新舊法
     之必要。本件被告雖僅有一次幫助行為，然因正犯先後數
     次詐欺取財之行為，若依舊法規定，僅以一罪論，若依新
     法，則須分論併罰，亦影響被告從犯所應論處之罪數，自
     有比較新舊法之必要。經比較新、舊法之結果，應以被告
     行為時之舊法較有利於被告。
 (四)刑法第41條第1項前段關於易科罰金折算標準之規定，由「
     犯最重本刑為5年以下有期徒刑以下之刑之罪，而受6個月
     以下有期徒刑或拘役之宣告，因身體、教育、職業、家庭
     之關係或其他正當事由，執行顯有困難者，得以1元以上3
     元以下折算1日，易科罰金」，修正為「犯最重本刑為5年
     以下有期徒刑以下之刑之罪，而受6個月以下有期徒刑或拘
     役之宣告者，得以新臺幣1,000元、2,000元或3,000元折算
     一日，易科罰金。」。修正前刑法第41條第1項前段之易科
     罰金折算標準，依修正前之罰金罰鍰提高標準條例第2條 (
     現已刪除)規定，應就其原定數額提高為100倍折算1日，並
     依現行法規所定貨幣單位折算新臺幣條例第2條規定，以新
     臺幣元3倍折算之，亦即，修正前刑法第41條第1項前段之
     易科罰金折算標準，應以銀元100元以上300元以下即新臺
     幣300元以上900元以下折算為1日，經比較新、舊法結果，
     應以被告行為時之法律即修正前刑法第41條第1項前段、修
     正前罰金罰鍰提高標準條例第2條規定，較有利於被告。
 (五)綜合上述各條文修正前、後之比較，揆諸前揭最高法院決
     議及修正後刑法第2條第1項前段、後段規定之「從舊、從
     輕」原則，以95年7月1日修正公布施行前之刑法相關規定
     及修正前罰金罰鍰提高標準條例第1條前段、第2條規定對
     於被告較為有利，自應適用修正前之相關規定予以論處。
四、按連續幫助與幫助連續為不同之犯罪態樣，如基於概括犯意
    ，多次幫助他人犯罪，為連續幫助，該幫助者有多次犯罪行
    為；如以一幫助行為，幫助他人連續犯罪，則為幫助連續，
    就幫助犯而言，僅有一次犯罪行為（最高法院87年度臺上字
    第3865號裁判意旨參照）。按刑法上之幫助犯，係對於犯罪
    與正犯有共同之認識，而以幫助之意思，對於正犯資以助力
    ，而未參與實施犯罪之行為者而言（最高法院75年度臺上字
    第1509號、88年度臺上字第1270號判決意旨可資參照）。是
    以，如未參與實施犯罪構成要件之行為，且係出於幫助之意
    思提供助力，即屬幫助犯，而非共同正犯。查前開詐欺集團
    成員共同詐騙被害人乙○○、丙○○，致丙○○遭詐騙而將
    金額1萬8千元匯款至前開松竹郵局帳戶，受有財產上損害，
    被害人乙○○倖僅匯1元而未遂等情，有如前述。是核該詐
    騙集團成員所為，係犯刑法第339條第1項之詐欺取財罪。另
    前開詐欺集團成員先後二次對被害人乙○○、丙○○之詐欺
    取財犯行，其時間緊接，手段同一，觸犯犯罪構成要件相同
    之罪名，顯係基於概括犯意而為之，依修正前刑法第56 條
    之規定，應論以連續詐欺取財罪。本案被告以一個幫助行為
    同時將前開松竹郵局帳戶存摺、印章、提款卡及密碼交付並
    告知前開詐欺集團成員為前揭連續詐欺取財之帳戶使用，顯
    係基於幫助他人連續詐欺取財之犯意，且其提供帳戶予他人
    之行為係屬刑法詐欺取財罪構成要件以外之行為，其既以幫
    助他人犯罪之意思而參與犯罪構成要件以外之行為，且在無
    證據證明被告係以正犯而非以幫助犯之犯意參與犯罪之情形
    下，依上開說明，應認其所為係幫助犯而非正犯行為，故核
    被告所為，係犯修正前刑法第30條第1項、刑法第339條第1
    項之幫助連續詐欺取財罪。被告幫助他人犯詐欺取財罪，為
    從犯，應依修正前刑法第30條第2項之規定，按正犯之刑度
    ，減輕其刑。檢察官移送併辦部分，與已起訴部分因有連續
    犯之裁判上一罪關係，為起訴效力所及，本院自得併予審理
    ，併此敘明。爰審酌被告為圖小利，提供帳戶予不法份子使
    用，非惟幫助行詐欺取財者遂行取財目的，同時使其得以隱
    匿其真實身分，減少遭查獲之風險，加深犯罪之猖獗，且本
    案被害人乙○○、丙○○先後確因遭詐騙而受有上開匯入被
    告帳戶金額之損害，於犯後復否認犯行，態度不佳，其所生
    危害非鉅，出售帳戶所獲不法利益非多等一切情狀，量處如
    主文所示之刑，並依修正前刑法第41條第1項前段及修正前
    罰金罰鍰提高標準條例第2條之規定，諭知易科罰金之折算
    標準，以示懲儆。
據上論斷，應依刑事訴訟法第299條第1項前段，刑法第2條第1項
前段、第339條第1項、修正前刑法第30條第1項前段、第2項、第
41條第1項前段，罰金罰鍰提高標準條例第1條前段、修正前罰金
罰鍰提高標準條例第2條，判決如主文。
本案經檢察官郭玄義到庭執行職務。
中　　華　　民　　國　　96　　年　　5 　　月　　2 　　日
            　刑事第三庭  審判長法  官  林欽章
                                法  官  葉明松
                                法  官  姚銘鴻
以上正本證明與原本無異。
如不服本判決，應於判決送達後10日內，向本院提出上訴狀 (須
附繕本)。
告訴人或被害人對於判決如有不服具備理由請求檢察官上訴者，
其上訴期間之計算係以檢察官收受判決正本之日期為準。
中　　華　　民　　國　　96　　年　　5 　　月　　2 　　日
                                書記官  郭佳雯
中華民國刑法第339條第1項
（普通詐欺罪）
意圖為自己或第三人不法之所有，以詐術使人將本人或第三人之
物交付者，處5年以下有期徒刑、拘役或科或併科1千元以下罰金
。
